臺灣高雄地方法院刑事判決　　　　　 100年度簡上字第481號
上　訴　人　臺灣高雄地方法院檢察署檢察官
被　　　告　潘秀星
上列上訴人因被告偽造文書案件，不服本院高雄簡易庭中華民國
100 年7 月26日100 年度簡字第2369號第一審簡易判決（聲請簡
易判決處刑案號：100 年度調偵字第544 號），本院管轄之第二
審合議庭判決如下：
    主  文
上訴駁回。
    事  實
一、潘秀星與潘美伶（原名王美華）為母女關係，潘秀星之配偶
    王長仁於民國91年4 月29日死亡後，遺留坐落於高雄縣鳳山
    市（現改制為高雄市鳳山區○○○○段270 地號土地（面積
    5355平方公尺、權利範圍46／10000 ）及其上建物（門牌號
    碼為高雄縣鳳山市○○街128 號6 樓）、高雄縣鳳山市○○
    ○段298 之97地號土地（面積1889平方公尺、權利範圍1084
    ／100000）及其上建物（門牌號碼為高雄縣鳳山市○○街16
    號3 樓，以下就上開2 筆土地及2 筆建物合稱為上開房地）
    。潘秀星明知依民法繼承之相關規定，其與女兒潘美伶、兒
    子潘宗佑（原名王泉昇）就王長仁所有上開房地之應繼分各
    為3 分之1 ，因其不滿潘美伶，不欲由潘美伶繼承上開房地
    ，竟利用辦理榮眷及喪葬補助而持有潘美伶之身分證、印章
    及印鑑證明之機會，未經潘美伶同意，於91年4 月29日至91
    年5 月15日間，接續為下列行為：
（一）基於盜用印章、偽造私文書之犯意，在不詳地點，擅自填
      寫遺產分割協議書，內容記載潘秀星與潘美伶、潘宗佑協
      議上開房地由潘秀星、潘宗佑各繼承應有部分2 分之1 ，
      並盜蓋其所保管之「王美華」印章於遺產分割協議書上（
      共生2 枚「王美華」印文），而偽造私文書。
（二）基於盜用印章、偽造私文書之犯意，在不詳地點，於土地
      登記申請書及所附之登記清冊，在其上偽填潘秀星係繼承
      人兼代理人，受王泉昇、王美華之委託辦理繼承之登記，
      被繼承人為王長仁，繼承人潘秀星、王泉昇各繼承上開房
      地2 分之1 ，並盜蓋「王美華」之印章於申請人及簽章欄
      處（共生3枚 「王美華」印文），而偽造私文書。
二、嗣潘秀星於91年5 月15日，基於行使偽造私文書及使公務員
    登載不實文書之犯意，持繼承系統表、印鑑證明、戶籍謄本
    、切結書、遺產稅免稅證明書、規費單及上開偽造之土地登
    記清冊、遺產分割協議書，至高雄縣鳳山市地政事務所辦理
    繼承登記，以行使上開偽造之私文書，使不知情之公務員將
    此不實事項登載於職務上所掌之土地、建築改良物登記簿上
    之公文書，足生損害於潘美伶之繼承權及地政機關對於上開
    房地繼承狀況管理之正確性。
三、案經潘美伶訴由臺灣高雄地方法院檢察官偵查後聲請簡易判
    決處刑。
    理  由
一、按被告於第二審經合法傳喚，無正當之理由不到庭者，得不
    待其陳述，逕行判決，刑事訴訟法第371 條定有明文。次按
    對於簡易判決處刑不服而上訴者，得準用上開規定，此觀諸
    刑事訴訟法第455 條之1 第3 項之規定自明。本件被告潘秀
    星經本院合法傳喚後，無正當理由未到庭，此有本院送達回
    證、刑事報到單在卷可徵（見本院卷第21、25頁），本院爰
    不待其陳述，而為一造辯論判決，合先敘明。
二、按92年2 月6 日修正公布，同年9 月1 日施行之刑事訴訟法
    ，已酌採英美法系之傳聞法則，於第159 條第1 項明定被告
    以外之人，於審判外之言詞或書面陳述，除法律有規定者外
    ，不得作為證據，用以保障被告之反對詰問權。至於被告對
    其本人審判外所為不利於己之陳述，並無保障其反對詰問之
    問題，故被告於審判外所為不利於己之陳述，並無傳聞法則
    之適用，仍得為證據（最高法院97年度台上字第1836號判決
    意旨參照）。查被告潘秀星經合法傳喚，無正當之理由不到
    庭，惟其於偵查中對前揭事實已坦白承認（見偵卷第50至52
    頁），核與證人即告訴人潘美伶、證人潘宗佑於偵訊時之證
    述大致相符（見偵卷第42至44頁、第49至52頁），並有土記
    登記申請書影本、繼承系統表、遺產分割協議書、印鑑證明
    、戶籍謄本、切結書、高雄縣鳳山地政事務所民眾閱覽異動
    索引、土地及建物謄本在卷可憑，堪認被告任意性自白與事
    實相符，
    本件事證明確，被告犯行洵堪認定，應依法論科。
三、查被告行為後，刑法業於94年2 月2 日修正公布，且依刑法
    施行法第10條之1 規定，各修正條文於95年7 月1 日起施行
    生效；刑法中規範行為後法律變更所生新舊法比較適用之準
    據者，為刑法第2 條第1 項，此條項規定，固亦由95年7 月
    1 日修正施行前所採之「從新從輕原則」，改為修正後之「
    從舊從輕原則」，然該條既為新舊法比較適用之準據法，本
    身自無更為新舊法比較之問題，是自應一律適用修正後刑法
    第2 條第1 項規定，即「行為後法律有變更者，適用行為時
    之法律，但行為後之法律有利於行為人者，適用最有利於行
    為人之法律。」，以決定各該刑法條文之新舊法適用。而比
    較適用最有利於行為人之法律時，應就罪刑有關之共犯、未
    遂犯、連續犯、牽連犯、結合犯、以及累犯加重、自首減輕
    、暨其他法定加減原因（如身分加減）、與加減例等一切情
    形，綜其全部之結果，而為比較，再適用有利於行為人之法
    律處斷，且應就罪刑有關之一切情形，比較其全部之結果，
    而為整個之適用，不能割裂而分別適用有利益之條文，最高
    法院24年上字第4634號、27年上字第2615號判例、最高法院
    95 年5月23日95年度第8 次刑事庭會議決議意旨可資參照，
    以下即本於從舊從輕原則，就本件適用之刑法條文有新舊法
    比較適用必要者臚列如下，並於個別比較後，綜其全部罪刑
    之結果決定新舊法之整體適用：
（一）修正前刑法第33條第5 款規定：「罰金：1 元（銀元）以
      上。」，並依現行法規所定貨幣單位折算新臺幣條例規定
      ，以銀元1 元折算新臺幣3 元，故修正前刑法規定罰金之
      最低數額為新臺幣3 元；修正後刑法第33條第5 款規定：
      「罰金：新臺幣1,000 元以上，以百元計算之。」，故修
      正後刑法規定罰金之最低數額提高為新臺幣1,000 元，修
      正後刑法第33條第5 款所定罰金刑最低數額，既較修正前
      提高，依前開說明，應以修正前刑法第33條第5 款之規定
      對被告較為有利。
（二）刑法第55條牽連犯之規定業經修正刪除，該規定刪除後，
      原一罪而其方法或結果之行為犯他罪名者，依修正前刑法
      第55 條 後段規定，認屬牽連犯，應從一重處斷；但依修
      正後刑法第55條規定，則已無牽連犯可資適用，即應將各
      該犯行以數罪併合處罰。是以適用修正前關於牽連犯之規
      定，對被告自係較為有利。
（三）綜上，經綜其全部罪刑之結果而為比較，以修正前刑法之
      規定較有利於被告，爰依刑法第2 條第1 項前段之規定，
      一體適用修正前刑法之規定。
四、按本件繼承登記，被告係在土地登記申請書上記載伊為代理
    人，則被告在該申請書之申請人簽章欄內盜蓋告訴人王美華
    （即潘美伶）之印章，即含有王美華委任被告為代理人之意
    ，具私文書之性質；又被告於遺產分割協議書內之蓋章欄盜
    蓋告訴人之印章，亦含有告訴人同意遺產分割協議書內容之
    意，屬刑法上之私文書無訛。次按刑法第214 條所謂使公務
    員登載不實事項於公文書罪，凡一經他人之聲明或申報，公
    務員即有登載之義務，並依其所為之聲明或申報予以登載，
    而屬不實之事項者，即足構成；若其所為聲明或申報，公務
    員尚須為實質之審查，以判斷其真實與否，始得為一定之記
    載者，則非本罪所稱之使公務員登載不實。查地政機關辦理
    土地所有權移轉登記時，僅須審核形式上之要件是否具備即
    足，對於土地所有權移轉之實質上是否真正，並無審認之責
    ，倘行為人明知所申辦之土地所有權移轉登記，實質上並非
    真正，仍以該不實之事項向地政機關申辦登記，使地政機關
    承辦之公務員登載於職務上所掌之相關公文書內，自與上開
    犯罪構成要件相當。是被告偽造遺產分割協議書及土地登記
    申請書及所附之登記清冊，復持以辦理繼承登記而行使，並
    使地政機關人員登載於渠等所掌之不動產登記簿上，自足以
    生損害於告訴人及地政機關對於不動產登記管理之正確性。
    是核被告所為，係犯刑法第216 條、第210 條之行使偽造私
    文書罪、同法第214 條之使公務員登載不實事項於公文書罪
    。又被告基於一偽造文書之犯意，於密切接近之時間偽造遺
    產分割協議書及土地登記申請書及所附之登記清冊，顯係基
    於單一犯意接續而為，侵害單一法益，為接續犯。而被告盜
    用「王美華」之印文，係偽造私文書之部分行為，而偽造私
    文書之低度行為，應為行使偽造私文書之高度行為所吸收，
    均不另論罪。再被告所犯前開行使偽造私文書罪及使公務員
    登載不實罪間，有方法結果之牽連關係，應從一重之行使偽
    造私文書罪處斷。聲請簡易判決處刑意旨雖就被告行使偽造
    土地登記申請書及所附之登記清冊之犯行漏未論及，惟被告
    此部分犯行，與前開使公務員登載不實事項於公文書犯行間
    ，具有牽連犯之裁判上一罪關係，本院自得擴張聲請事實併
    予以審究。
五、原審依上揭規定，審酌被告與告訴人為母女關係，被告因不
    滿告訴人，不欲使告訴人繼承遺產，竟偽造遺產分割協議書
    等資料，並持之辦理繼承登記，損及告訴人之繼承權，所為
    實屬不該，惟念其犯後坦承犯行，態度尚可，又被告無刑事
    前科紀錄，有臺灣高等法院被告前案紀錄表1 紙在卷可憑，
    素行良好，兼衡其犯罪目的、手段及迄今未與告訴人達成和
    解等一切情狀，量處被告有期徒刑6 月，並依修正前刑法第
    41條規定諭知如易科罰金，以新臺幣900 元折算1 日。又因
    被告之犯罪時點係在96年4 月24日以前，且無中華民國96年
    罪犯減刑條例所列不予減刑之情形，再依該條例第2  條第1
    項第3 款、第7 條及第9 條之規定，減其宣告刑二分之一，
    減為有期徒刑3 月，並依修正前刑法第41條第1 項前段規定
    諭知如易科罰金，以新臺幣900 元折算1 日，以資懲儆。經
    核認事用法並無不當，量刑亦稱允適。檢察官雖援引告訴人
    潘美伶之請求上訴意旨認：被告拒絕配合告訴人辦理回復前
    揭不動產繼承應繼分之權利，犯後態度不佳，認原審判決量
    刑過輕為由，提起上訴。然而量刑輕重，係屬事實審法院得
    依職權自由裁量之事項，茍已斟酌刑法第57條各款所列情狀
    ，而未逾越法定刑度，不得遽指為違法。又關於刑之量定及
    緩刑之宣告，係實體法上賦予法院得為自由裁量之事項，倘
    其未有逾越法律所規定之範圍，或濫用其權限，即不得任意
    指摘為違法或不當（最高法院72年台上字第6696號、75年台
    上字第7033號判例意旨參照）。是法官於有罪判決中，究應
    如何量處罪刑，自得依據個案情節，參諸刑法第57條所定各
    款犯罪情狀之規定，於該法定刑度範圍內，基於合義務性之
    裁量，量處被告罪刑。而量刑之裁量權，乃憲法所保障法官
    獨立審判之核心，如非有裁量逾越或裁量濫用之明顯違法情
    事，自不得擅加指摘其違法或不當，即使上級審對下級審裁
    量權之審查，亦應同此標準。查原審衡酌上情，就被告所為
    偽造文書犯行予以量刑，並未逾刑法第216 條、第210 條之
    行使偽造私文書罪之法定刑度範圍，且被告未與告訴人達成
    和解乙情，亦經原審予以斟酌在內，並無裁量逾越或裁量濫
    用之明顯違法情事，是檢察官以之為由提起本件上訴，主張
    原審量刑過輕，即非可採，應予駁回。
據上論斷，應依刑事訴訟法第455 條之1 第1 項、第3 項、第
368 條、第371 條，判決如主文。
本案經檢察官吳書怡到庭執行職務。
中    華    民    國  100     年    10    月    31    日
                  刑事第九庭  審判長法  官 鄭詠仁
                                    法  官 王宗羿
                                    法  官 王麗芳
以上正本證明與原本無異。
不得上訴。
中    華    民    國   100    年    10    月    31    日
                                    書記官 楊馥如